【裁判字號】    98,訴,1287
【裁判日期】    990122
【裁判案由】    損害賠償
【裁判全文】
臺灣臺北地方法院民事判決              98年度訴字第1287號
原      告  國防部
法定代理人  丙○○
訴訟代理人  林志宏律師
複  代理人  劉秋絹律師
            丁○○
被      告  華固建設股份有限公司
法定代理人  戊○○
訴訟代理人  王聖舜律師
            林峻立律師
複  代理人  連憶婷律師
            趙相文律師
被      告  甲○○
訴訟代理人  林永勝律師
上列當事人間損害賠償事件，本院於民國98年12月8日言詞辯論
終結，判決如下：
    主  文
被告甲○○應給付原告新臺幣伍佰肆拾貳萬零伍佰玖拾元，及自
民國九十八年一月二十七日起至清償日止，按年息百分之五計算
之利息。
原告其餘之訴駁回。
訴訟費用由被告甲○○負擔二分之一，餘由原告負擔。
本判決於原告以新臺幣壹佰捌拾萬零陸仟捌佰陸拾參元供擔保後
，得假執行。但被告甲○○以新臺幣伍佰肆拾貳萬零伍佰玖拾元
，為原告預供擔保，得免為假執行。
原告其餘假執行之聲請駁回。
    事  實  及  理  由
壹、程序方面：
    原告之法定代理人陳肇敏於民國98年4月10日解任，改由丙
    ○○任法定代理人，並於98年10月1日具狀聲明承受訴訟，
    經核尚無不合，應予准許。
貳、實體方面：
一、原告主張略以：
  (一)原告為國軍老舊眷村改建條例之主管機關，臺北市○○區○
    ○段2小段635地號土地（以下簡稱「系爭土地」）係國軍老
    舊眷村改建總冊之國軍老舊眷村土地，被告甲○○原居住座
    落於系爭土地上門牌號碼臺北市○○區○○路258巷2弄1之1
    號之建物內（以下簡稱「系爭建物」），為原告下屬空軍司
    令部所管理之國軍眷舍，原係分配予訴外人尤家洪使用，後
    因尤家洪放棄居住使用權利，空軍司令部遂將系爭建物收回
    ，並於67年9月19日改分配予被告甲○○居住使用，且核發
    國軍眷舍居住憑證予被告甲○○。嗣於77年3月17日臺北市
    政府工務局養護工程處因執行建國北路2段13號南側道路工
    程，於該工程範圍內因需部分拆除系爭建物，乃依據公共工
    程拆除國軍眷舍補償處理原則及臺灣地區地方政府舉辦公共
    工程拆除國軍眷舍補償辦法，邀集空軍司令部與被告甲○○
    召開拆遷補償協調會。協調結果為空軍司令部請臺北市政府
    工務局養護工程處將原應交付予原告之系爭建物部分拆除補
    償費新臺幣（下同）13萬元逕行交付被告甲○○，令其配合
    辦理部分拆除，被告甲○○即按臺灣地區地方政府舉辦公共
    工程拆除國軍眷舍補償辦法第6條、第7條之規定，以獲得之
    拆除補償款原地整建眷舍，並由空軍總司令部核發修繕證明
    ，使整建後之系爭建物得以裝配水電。故系爭建物係原始建
    物部分拆除後原地修復，依臺灣地區地方政府舉辦公共工程
    拆除國軍眷舍補償辦法第6、7條之規定，整建後之系爭建物
    仍應以公舍列管。又被告甲○○於96年7月6日已將系爭建物
    交還原告下屬機關，則系爭建物確屬原告所有，並經原告收
    回，依國軍老舊眷村改建條例及其施行細則之規定，將參與
    國軍老舊眷村改建，且原告並因此規劃被告甲○○配售安置
    於99年完工交屋之平安新村新建住宅。嗣系爭土地納入臺北
    市○○區○○段2小段559之5地號等80筆土地更新單元內，
    被告華固建設股份有限公司（以下簡稱「華固公司」）為都
    市更新計畫實施者，為使系爭土地上之國軍眷舍均能配合都
    市更新時程順利拆遷，乃編列9,232,944元（其中名為拆遷
    安置費實質上為建物拆除補償費5,420,590元、搬遷獎勵金
    3,252,354元、人口搬遷費560,000元）作為建物拆除補償及
    眷舍搬遷費用。原告原本希望待原眷戶即被告甲○○遷建騰
    空後，再將系爭土地辦理標售予被告華固公司，而不以領取
    補償金方式處理，故就系爭土地上眷戶拆遷補償安置問題，
    於被告華固公司之都市更新事業計畫及權利變換計畫之規劃
    審議期間，未能達成協議。其後被告華固公司都市更新事業
    計畫及權利變換計畫雖經臺北市政府96年7月6日府都新字第
    09630543602號函核定准予實施，但就系爭土地上眷戶之處
    理，在該函說明七中係請被告華固公司與原告之下級業務承
    辦機關軍備局妥善協調解決。詎被告華固公司並未與原告或
    原告下屬機關進行協調，而被告甲○○明知系爭建物為國軍
    眷舍，且已依國軍老舊眷村改建作業程序切結其自系爭建物
    搬出後，應將系爭建物交予原告，不能自行任意處分或交付
    他人，竟與被告華固公司合意，由該公司交付被告甲○○9,
    232,944元後，由被告華固公司將系爭建物逕行拆除，共同
    侵害原告對於系爭建物之所有權或事實上處分權。爰依侵權
    行為法律關係請求被告甲○○與華固公司連帶負擔損害賠償
    責任，惟因系爭建物業已拆除無法回復原狀，故以被告華固
    公司於其臺北市○○段○○段559之5地號等80筆土地都市更
    新事業計畫之補償金發放清冊所列之拆遷安置費（實質上為
    建物拆除補償）5,420,590元認定為原告所受損害之範圍，
    請求被告甲○○與華固公司連帶賠償。又如認被告甲○○與
    華固公司並未成立共同侵權行為，因拆遷安置費5,420,590
    元實際上為建物拆除補償，既由被告甲○○領取，另依不當
    得利法律關係請求被告甲○○返還。
  (二)被告甲○○抗辯系爭建物為其所有，主要係以系爭建物之臺
    北市自來水事業處水費繳納證明單及臺灣電力公司北市區營
    業處之用電繳費證明上用水電戶均為被告甲○○為據。惟前
    開水電繳費證明僅能證明被告甲○○當時確有居住使用系爭
    建物，但不能證明系爭建物為被告甲○○所有，或其有事實
    上處分權。原告96年5月28日昌易字第0960009888號函及國
    防部空軍司令部人事軍務處96年6月6日空義字第0960005798
    號函均可說明系爭建物係國家配住予被告甲○○之眷舍，如
    被告甲○○否認系爭建物為國軍眷舍，則其應不屬於國軍老
    舊眷村改建條例所稱之原眷戶，根本無安置於平安新村新建
    眷舍之必要，若此原告當即依法撤銷被告甲○○原眷戶資格
    及輔購平安新村改建房屋之權利。又被告甲○○於96年7月2
    日自行違法點交系爭房屋與被告華固公司後，旋於96年7月6
    日再與原告下屬之空軍司令部辦理系爭建物眷舍點交事宜，
    完全隱匿其先前與被告華固公司辦理系爭建物點交而同意被
    告華固公司拆除系爭建物之事實，被告甲○○主觀上自有侵
    害原告權利之故意。另被告甲○○辯稱其所領取者，僅為搬
    遷離開系爭建物之搬遷補償費，不包括建物拆除費用云云。
    然被告華固公司於其都市更新計畫暨權利變換計畫中所擬定
    就系爭建物拆遷補償發出之款項，確有依補償單價及補償面
    積計算之拆遷安置費（性質上屬相當於建物價值之拆除補償
    費），可見被告甲○○係為圖謀不當領取系爭建物價值之拆
    除補償費，而故意自居為系爭建物之所有權人或事實上處分
    權人，其主觀上確有侵害原告權利之故意甚明。被告甲○○
    雖辯稱臺北市政府工務局養護工程處76年辦理建國北路2段
    13號南側道路工程，拆除部分系爭建物，系爭建物已為其私
    有，但依原告提出之證據可知當時補償之對象係原告，並非
    被告甲○○。此外依臺北市政府70年11月13日府工三字第51
    617號函轉知行政院秘書長70年10月29日台70內字第15536號
    函核示事項辦理相關拆除補償作業，系爭建物部分拆除係以
    原告為交涉補償對象，亦可證明系爭建物為原告所有，當時
    補償金由被告甲○○直接領取之原因係因地方政府舉辦公共
    工程對國防部管有之國軍眷舍為補償後，原告仍有疏遷安置
    眷戶之必要，為簡化流程，方由原告下屬空軍總司令部與臺
    北市政府協調，將應發給原告之補償轉發被告甲○○收受，
    並非是臺北市政府以被告甲○○為補償對象。況依被告甲○
    ○與華固公司就系爭建物之地上物處理協議書所載貳、補償
    金總價，建物1棟，合計1,650萬元，顯然被告甲○○以系爭
    建物向被告華固公司領取之補償金，非僅有騰空搬遷補償費
    ，係包括系爭建物拆除之補償，否則被告華固公司不會以如
    此高之價格補償被告甲○○。又系爭建物雖經拆除重建，但
    並非政府提供土地由眷戶自費興建之眷舍，如為該種眷舍，
    被告甲○○在興建之初應該領有軍方權責單位核發之撥地命
    令，但被告甲○○並未領有撥地命令，顯然非政府提供土地
    由眷戶自費興建之建物。縱為此種建物，依據國軍軍眷業務
    處理作業要點捌、眷舍管理工作：二、在公有土地上自費興
    建之建築物經奉准列管有案者，不得再申請配舍、輔助購宅
    或基金貸款，該種建築物應比照公產處理，不准出租、頂讓
    、轉賣及為抵押處分或經營工商業，故被告甲○○亦不得將
    系爭建物頂讓、轉賣予被告華固公司。
  (三)被告華固公司以國防部總政治作戰局94年12月2日勁勢字第
    0940019327號函說明主張原告並未積極爭取系爭建物之權屬
    ，致其無法查明系爭建物之所有權屬，並稱其於96年7月2日
    即受領被告甲○○點交系爭建物，已有系爭建物之所有權或
    事實上處分權，自可逕行拆除云云。然原告經管之國有眷舍
    土地，經常遭他人違法佔用，國防部總政治作戰局函文係請
    被告華固公司先行清查系爭土地上建物之所有權屬狀況，並
    非原告不積極查明，原告亦無故意不告知系爭建物之所有權
    屬。系爭建物既為原告所有，被告華固公司自不可能由被告
    甲○○處繼受系爭建物之所有權或事實上處分權。況依內政
    部營建署96年7月19日召開之行政院都市更新推動小組歷次
    會議決議事項執行情形第2次檢討會議之提案會議資料可知
    系爭土地及建物確為原告管有之公有房地，此為被告華固公
    司所知悉，內政部營建署於96年1月26日召開協調會議之結
    論，亦請被告華固公司將公有房地配合更新的拆遷補償費交
    給原告，另臺北市政府核定被告華固公司之都市更新事業計
    畫及權利變換計畫案，就系爭土地上眷戶之處理亦係請被告
    華固公司與原告下屬軍備局妥善協調處理，被告華固公司不
    可諉稱其不知系爭建物之權屬。又原告下屬總政治作戰局曾
    於97年4月18日以國政眷服字第0970004676號函通知被告華
    固公司系爭建物係配住被告甲○○居住使用之眷舍，被告甲
    ○○陳請因系爭建物過於老舊主動提前遷離及保留輔助購宅
    權利，經評估審查後同意所請，並要求其依相關規定點交眷
    舍予原告，被告華固公司於未經原告同意之情形下，擅自拆
    除系爭建物，難謂主觀上無故意或過失。又被告華固公司之
    員工即證人乙○○於本院審理中之證詞，可以證明乙○○與
    被告甲○○於96年7月2日之點交程序僅簽署點交紀錄，並無
    實際上為房屋占有交付之行為，被告甲○○當日並未把系爭
    建物鑰匙交付證人乙○○，屋內尚留有個人物品，被告華固
    公司不能以此點交紀錄即認對系爭建物有事實上管領力，被
    告華固公司亦不因此取得系爭建物之所有權或事實上處分權
    ，其逕行拆除系爭建物，顯然侵害原告權利，並與被告甲○
    ○共同侵害原告權利，應負連帶賠償責任。
  (四)並聲明：
  1.被告華固公司及甲○○應連帶給付原告5,420,590元，及自
    起訴狀繕本送達翌日起至清償日止，按年息5﹪計算之利息
    。
  2.願供擔保請准宣告假執行。
二、被告甲○○抗辯則以：
  (一)系爭建物原為原告所列管之眷戶，嗣被告參與原告規劃之老
    舊眷村改建工程，並經原告規劃配售安置在預計於98年6月
    30 日交屋之平安新村新建住宅。系爭土地因納入臺北市○
    ○區○○段2小段559之5地號等80筆土地更新單元，被告華
    固公司則為前開都市更新單元之實施者，因被告甲○○配住
    之平安新村尚未完工，但被告華固公司欲執行都市更新計畫
    ，臺北市政府都更處即通知被告甲○○提前搬離現址。被告
    甲○○為恐權益受損，乃向原告陳情，原告因此發函通知被
    告甲○○係主動提出提前搬遷，並非國軍老舊眷村改建條例
    施行細則第13條應發放拆遷補助費及房屋補助費之情形，故
    不發給該2項補助費，並要被告甲○○自行與被告華固公司
    協調。被告甲○○乃與被告華固公司協調提前搬遷事宜，雙
    方協議後，原告所屬空軍司令部人事軍務局即來函通知被告
    甲○○有關何時辦理被告甲○○超坪丈量作業及檢附眷舍點
    交（繳回）注意要點予被告甲○○，被告甲○○則於96年7
    月6日將系爭建物點交與原告所屬空軍司令部人事軍務局。
    至此系爭建物之利益及風險已經轉移，系爭建物後遭被告華
    固公司拆除之事，與被告甲○○無涉。被告甲○○並未與被
    告華固公司共同侵害原告權利，被告甲○○受領被告華固公
    司提出之上開補償亦有法律上之原因，並無不當得利，原告
    請求被告甲○○與被告華固公司連帶賠償建物拆除補償費，
    並無理由。
  (二)並聲明：
  1.原告之訴及假執行之聲請均駁回。
  2.如受不利判決，願供擔保請准宣告免為假執行。
三、被告華固公司辯稱：
  (一)被告華固公司辦理臺北市○○區○○段2小段559之5地號等
    80筆土地都市更新事業計畫暨權利變換計畫時，曾於94年11
    月24日以函請原告提供系爭建物之所有權人資料，惟原告於
    94年12月2日以國防部總政治作戰局勁勢字第0940019327號
    函覆被告華固公司自行調查後再送該局釐清核對，並未積極
    主張系爭建物為其所有，亦無法證明系爭建物之權屬。內政
    部營建署為解決上開爭議，曾於95年1月6日下午2時30分許
    召開都市更新案之輔導會議，出席該案者有原告、國防部總
    政治作戰局及被告華固公司等，被告華固公司於個別輔導紀
    錄中表示該局以無法配合都市更新為由，不予提供房屋權屬
    資料，致舊違章建築戶之拆遷補償金發放對象不明，但原告
    在會議中並未表示任何意見，亦未對系爭建物之權屬有何主
    張。原告主張系爭建物為其所有，自應證明系爭建物係由其
    出資興建並取得所有權，但原告迄今未能提出任何文件證明
    系爭建物為其出資興建而原始取得，無法證明系爭建物為其
    所有。又依原告提出之國軍眷舍管理表其中「眷舍狀況登記
    」欄載有「房屋區分：竹造平房，建造材料：竹，建坪：公
    建13」，但系爭建物係鋼筋混凝土造，面積366.38平方公尺
    之3層樓建物，與原告所指之性質為竹造平房，建坪13坪之
    眷舍，顯非同一建物。縱原告為該竹造建物之所有權人，但
    竹造平房已滅失而不存在，由被告甲○○重建系爭建物，則
    系爭建物應為出資重建之被告甲○○所有。又按國軍老舊眷
    村改建條例第3條之規定，本條例所稱國軍老舊眷村，係指
    於69年12月31日以前興建完成之軍眷住宅，具有下列各款情
    形之一者：政府提供土地由眷戶自費興建者，本條例所稱原
    有眷戶，係指領有主管機關或其所屬權責機關核發之國軍眷
    舍居住憑證或公文書之國軍老舊眷村住戶，可見軍眷住宅並
    非必然由原告出資興建，縱為原告出資興建，亦不必然為原
    告所有，被告甲○○是否符合改建條例所謂之原眷戶之資格
    ，與系爭建物是否為原告所有，並無必然關連性。系爭建物
    係77年間因馬路拓寬遭臺北市政府養護工程處拆除3分之1，
    故被告甲○○向空軍司令部申請自費改建為鋼筋混凝土之建
    物，系爭建物已因被告甲○○自費興建而為被告甲○○所有
    ，被告華固公司則自被告甲○○處受讓系爭建物之所有權或
    事實上處分權。又原告主張依據國軍軍眷業務處理作業要點
    第捌點以下規定認定系爭建物業經原告奉准列管，被告甲○
    ○不得讓與被告華固公司。然上開作業要點僅為行政規則，
    並非法律，不得抵觸民法規定。故原告主張其為系爭建物之
    所有權人或事實上處分權人，並非有據。
  (二)按權利變換範圍內應行拆除遷移之土地改良物，由實施者公
    告之，並通知其所有權人、管理人或使用人，限期30日內拆
    除或遷移，都市更新條例第36條第1項前段定有明文。復按
    權利變換範圍內占有他人土地之舊違章建築戶處理事宜，由
    實施者提出處理方案，納入權利變換計畫內一併報核，有異
    議者，準用第32條規定辦理，都市更新條例第41條定有明文
    。又按權利變換計畫書核定發佈實施後2個月內，土地所有
    權人對其權利價值有異議時，應以書面敘明理由，向各級主
    管機關提出，各級主管機關應於受理異議後3個月內審議核
    復，都市更新條例第32條第1項前段亦有明文。查本件被告
    華固公司提出之臺北市○○區○○段2小段559之5地號等80
    筆土地都市更新事業計畫暨權利變換計畫，既經臺北市政府
    於96年7月6日以府都新字第09630543602號函核定准予實施
    ，被告華固公司自得依都市更新條例第36條第1項前段之規
    定，於合法公告通知系爭建物所有權人後，拆除系爭建物。
    系爭建物並未辦理保存登記，屬違章建築，被告華固公司無
    法透過房屋權利登記調查系爭建物之所有權屬，原告又未提
    供相關資料協助被告釐清，被告華固公司乃依被告甲○○提
    供之水電繳費證明、建物處理意願書、騰空點交切結書等資
    料認定被告甲○○就系爭建物享有所有權或事實上處分權，
    被告甲○○並於96年7月2日將系爭建物點交予被告華固公司
    ，至此被告華固公司已取得系爭建物之所有權或事實上處分
    權，逕行拆除系爭建物，並未侵害原告權利。況被告華固公
    司就調查系爭建物所有權屬一節，已盡善良管理人之注意義
    務，其依法拆除系爭建物，並無故意或過失。又都市更新計
    畫之清冊中載明系爭建物之所有人為甲○○，原告如認系爭
    建物為其所有，依上開規定應於都市更新計畫案核准發佈實
    施後2個月內，依都市更新條例第41條第1項準用同法第32條
    之規定，向臺北市政府聲明異議，但原告並未於期限內提出
    異議，現又翻異前詞主張被告華固公司拆除系爭建物涉有侵
    權行為，顯然有違誠信原則。
  (三)並聲明：
  1.原告之訴及假執行之聲請均駁回。
  2.如受不利判決，願供擔保請准宣告免為假執行。
四、本件兩造不爭執事項：
  (一)原告下屬空軍總司令部曾以（67）柱宇字第4772號令核准分
    配系爭建物之國軍眷舍予被告甲○○居住使用，並發給（67
    ）柱宇字第31535號空軍眷舍居住憑證。
  (二)系爭建物遭被告華固公司拆除滅失。
  (三)被告甲○○曾向被告華固公司領取拆除系爭建物之拆遷安置
    費5,420,590元。
五、兩造爭點及本院得心證之理由：
    本件經依民事訴訟法第270條之1第1項第3款規定，整理爭點
    並協議簡化爭點後，僅就兩造之爭執點及本院判斷，分述如
    下：
  (一)臺北市政府養護工程處於77年拆除原始建物後，在原址興建
    之3層鋼筋混凝土系爭建物之所有權或事實上處分權，究屬
    原告或甲○○所有？
  1.查原告為國軍老舊眷村改建條例之主管機關，系爭建物之原
    始建物為竹造平房，面積13建坪，座落於原告所管理之國有
    土地上，為原告下屬空軍司令部所管理，原係分配予訴外人
    尤家洪使用，後於67年9月19日改分配予被告甲○○居住使
    用，並核發空軍眷舍居住憑證予被告甲○○，此有國軍眷舍
    管理表、空軍總司令部總務處簡便行文表及空軍眷舍居住憑
    證各1紙附卷可稽（見原證8、9、12）。嗣於77年3月17日臺
    北市政府工務局養護工程處因執行建國北路2段13號南側道
    路工程，於該工程範圍內因需部分拆除系爭建物之原始建物
    ，乃邀集空軍司令部與被告甲○○召開拆遷補償協調會，此
    有臺北市政府工務局養護工程處開會通知單1紙（見原證十
    三）在卷可參。經會議協調結果，同意補償系爭建物之原始
    建物之住戶被告甲○○13萬元，並報請空軍司令部出具公函
    委由臺北市政府工務局養護工程處發給修繕證明，被告甲○
    ○並因此申請裝設水電，養護工程處則交付被告甲○○拆除
    補償費13萬元，令其配合辦理拆除，此有報告1件、空軍總
    司令部總務處簡便行文表1紙、臺北市政府工務局養護工程
    處80年7月23日80北市工養權字第223 16號函、臺灣電力公
    司臺北市區營業處北市區業服字第8008 6828號函存卷可佐
    （見原證14、15、16、17）。
  2.按行政院70年10月29日臺70內15536號函有關公共工程拆除
    國軍眷舍補償處理第1點規定，地方政府處理應以國防部為
    交涉與補償對象。復按臺灣地區地方政府舉辦公共工程拆遷
    國軍營區設施處理原則及拆除國軍眷舍補償辦法第6條規定
    ：「地方政府拆除之國軍眷舍，除依第4條發給補償及補助
    費外，其他各項費用，依照地方政府有關規定辦理，全拆者
    即註銷列管，部分拆除而原地修後居住之眷舍，仍以公舍列
    管」。同辦法第7條規定：「國軍眷舍因拆遷之重建或修建
    ，各軍種眷（列）管單位應依法提出申請，地方政府應儘速
    核發許可證明」。故依上開規定可知臺北市政府拆除系爭建
    物之原始建物時，其有關拆遷補償之交涉對象應為原告，如
    係部分拆除而原地修後居住者，仍以公舍列管。本件被告甲
    ○○因系爭建物之原始建物遭拆除後，即在原地重建，並向
    空軍總司令部請求出具證明由臺北市政府建設局核發修繕證
    明，再安裝水電，且於報告中自承「本人之房舍為軍方管轄
    」，顯見被告甲○○當時即知系爭建物之原始建物改建後，
    臺北市政府補償交涉與補償對象應為原告，且改建後之系爭
    建物仍屬公舍，並非被告甲○○所有，縱系爭建物並未辦理
    保全登記，然系爭建物之事實上處分權人或所有權人仍為原
    告，被告甲○○僅是獲配居住於系爭建物內。故被告華固公
    司及甲○○抗辯系爭建物為被告甲○○重建後私有云云，尚
    非可採。
  (二)被告甲○○是否於96年7月2日將系爭建物點交於華固公司？
    被告華固公司是否因此而取得系爭建物處分權？
    被告甲○○自系爭建物改建後，隨即遷入居住使用，此有水
    電繳費證明各1件存卷可憑（見被證3），可知其確有居住使
    用系爭建物。而被告甲○○固於96年7月2日與被告華固公司
    辦理系爭房屋之點交，並有點交紀錄1件存卷供參（見被證
    6），且經證人即被告華固公司之員工乙○○於本院審理中
    證述屬實。然被告甲○○並未享有系爭建物之所有權或事實
    上處分權，自難將上開權利讓與被告華固公司，被告華固公
    司亦不因此取得系爭建物之所有權或事實上處分權，被告華
    固公司抗辯其因與被告甲○○間存在讓與合意，並交付占有
    而取得系爭建物之所有權或事實上處分權云云，實非可採。
  (三)被告甲○○是否於96年7月6日將系爭建物點交於原告？原告
    是否因此而取得系爭建物事實上處分權？
    被告甲○○於96年7月6日上午10時許，將系爭建物點交予原
    告，此有國防部空軍司令部列管臺北市散戶甲○○眷舍點交
    紀錄1紙附卷可參，則被告甲○○當日係將系爭建物歸還原
    告，放棄對於系爭建物繼續居住使用之權利，但原告本即具
    有系爭建物之所有權或事實上處分權，並不因被告甲○○當
    日之點交而取得上開權利。
  (四)原告依侵權行為法律關係請求被告甲○○及華固公司連帶負
    擔損害賠償責任，是否有理由？
  1.查系爭建物為原告所有，業如前述。而依國防部96年5月28
    日昌易字第0960009888號函及國防部空軍司令部人事軍務處
    96年6月6日空義字第0960005798號函均可說明系爭建物為國
    家配住予被告甲○○之眷舍，如被告甲○○否認系爭建物為
    國軍眷舍，為其私有建物，則其不應屬國軍老舊眷村改建條
    例所稱之原眷戶，根本無安置於平安新村新建眷舍之必要，
    但被告甲○○對於配住平安新村之新建眷舍一節，並不爭執
    ，顯見其應自知所居住之系爭建物為國軍眷舍。再者，被告
    甲○○於96年7月2日點交系爭房屋與被告華固公司後，旋於
    96年7月6日再與空軍司令部辦理系爭建物眷舍點交事宜，但
    隱匿先前與被告華固公司辦理系爭建物點交之事，其主觀上
    應係知悉系爭建物本為原告所有，僅為提前搬遷，而私下與
    被告華固公司協調搬遷事宜，因而故意不告知其與被告華固
    公司辦理點交之事。又依被告甲○○與被告華固公司簽訂之
    臺北市○○區○○段2小段559之5地號等80筆土地都市更新
    單元占有他人土地舊違章建築戶處理意願書所載，被告甲○
    ○領取建物拆除補償金5,420,590元、建物拆遷獎勵金3,252
    ,354元及人口搬遷獎勵金560,000元，總計9,232,944元，此
    有上開意願書1件附卷可參（見被證4）。然被告華固公司於
    本院審理中方提出地上物處理協議書1件，記載本件被告甲
    ○○因遷離系爭建物實際上共獲得補償金1,650萬元，此有
    地上物處理協議書1件存卷供參（見原證22）。可見被告甲
    ○○於點交系爭建物予原告時，刻意隱匿其實際上自被告華
    固公司處獲得之補償金高達1,650萬元之事實。又被告甲○
    ○辯稱其所領取之補償金僅為搬遷補償費，不包括建物拆除
    補償云云。然被告華固公司於其都市更新計畫暨權利變換計
    畫中所擬定就系爭建物拆遷補償發出之款項，係依照補償單
    價及補償面積計算之拆遷安置費，此有被告華固公司提出之
    舊違章建築戶拆遷安置費發放清冊表1件存卷供參（見被證
    五），則被告領取之建物拆除補償金5,420,590元，性質上
    屬建物拆除補償費，與建物價值相當，被告甲○○竟自居為
    系爭建物之所有權人或事實上處分權人之身分而領取，其主
    觀上具有侵害原告對於系爭建物之所有權或事實上處分權之
    故意甚明。故原告依侵權行為法律關係請求被告甲○○賠償
    系爭建物拆除之補償，實屬有據。
  2.至於被告華固公司實施上開都市計畫時，曾函詢國防部總政
    治作戰局查明系爭建物之所有權屬。惟該局於94年12月2日
    以國防部總政治作戰局勁勢字第0940019327號函覆被告華固
    公司自行調查系爭建物所有權屬後再送該局釐清核對，有該
    函文1件存卷可參（見被證1）。而原告在內政部營建署於95
    年1月6日有關系爭土地都市更新輔導會議中，未對系爭建物
    之所有權屬表示任何意見，此有一般都市更新案件個別輔導
    紀錄表1件附卷可稽（見被證3）。則原告於被告華固公司詢
    問時，並未具體說明系爭建物之權屬，故被告華固公司以被
    告甲○○提出系爭建物之水電繳費證明認定被告甲○○為系
    爭建物之所有權人或事實上處分權人，而發放拆遷補償金，
    已盡其可能範圍內之查證義務，難認其有何故意或過失侵害
    原告對於系爭建物之權利，原告依侵權行為法律關係請求被
    告華固公司負擔連帶賠償責任，尚非有理。至被告華固公司
    抗辯其提出舊違章建築戶拆遷安置費發放清冊表，併入前揭
    都市計畫案中核報，經臺北市政府於96年7月6日以府都新字
    第09630543602號函核定准予實施，清冊中載明系爭建物之
    所有人為甲○○，系爭建物之所有權如為原告所有，原告並
    未依據都市更新條例第41條第1項準用同法第32條之規定，
    在都市更新計畫案核准發佈實施後2個月內向臺北市政府聲
    明異議，現在又主張系爭建物為其所有，有違誠信原則云云
    。然臺北市政府核定被告華固公司之都市更新事業計畫及權
    利變換計畫案中，就系爭土地上眷戶處理之結論，係請被告
    華固公司與原告下屬軍備局妥善協調處理，縱原告未依限向
    臺北市政府提出異議，亦非默認系爭建物為被告甲○○所有
    ，被告甲○○自己亦難諉稱其不知系爭建物為國軍眷舍，此
    部分僅能免除被告華固公司之賠償責任，並無法免除被告甲
    ○○故意以系爭建物所有權人自居而領取系爭建物拆除補償
    費，因此侵害原告權利之責任，附此敘明。
六、綜上所述，原告主張依侵權行為法律關係請求被告甲○○給
    付5,420,590元，及自起訴狀繕本送達翌日（即98年1月27日
    ）起至清償日止，按週年利率5﹪計算之利息，為有理由，
    應予准許，逾此部分之請求，則為無理由，應予駁回。
七、本件事證已臻明確，兩造其餘攻擊或防禦方法，經本院審酌
    後，認均與本件之結論無涉，茲不再一一論述，併予敘明。
八、原告與被告甲○○均陳明願供擔保，聲請宣告假執行或免為
    假執行，爰分別酌定相當擔保金額，予以准許。至原告敗訴
    部分，其假執行之聲請已失所附麗，不應准許，併予駁回。
九、據上論結，本件原告之訴一部有理由，一部無理由，依民事
    訴訟法第79條、第390條第2項、第392條第2項，判決如主文
中    華    民    國    99    年    1     月    22    日
                  民事第二庭    法  官    郭顏毓
以上正本係照原本作成。
如對本判決上訴，須於判決送達後20日內向本院提出上訴狀。
中    華    民    國    99    年    1     月    25    日
                                書記官    林政彬

司法院資訊處製作；財團法人民間司法改革基金會備份。
